【裁判字號】    98,訴,893
【裁判日期】    980930
【裁判案由】    清償債務
【裁判全文】
臺灣臺北地方法院民事判決               98年度訴字第893號
原      告  丑○○○
訴訟代理人  徐國勇律師
複  代理人  吳忠勇律師
被      告  壬○○
            己○
            辛○○○
            丁○○
            戊○○
            子○○
            庚○○
上七人共同
訴訟代理人  黃福雄律師
            周兆龍律師
被      告  乙○○
                      樓
被      告  甲○○
上二人共同
法定代理人  丙○○
被      告  癸○○
上列當事人間清償債務事件，本院於民國98年9月16日言詞辯論
終結，判決如下：
    主      文
原告之訴及其假執行之聲請均駁回。
訴訟費用由原告負擔。
    事實及理由
壹、程序方面：
    被告乙○○、甲○○經合法通知，均未於言詞辯論期日到場
    ，核無民事訴訟法第386 條所列各款情形，爰依原告聲請，
    由其一造辯論而為判決。
貳、實體方面：
一、原告主張：被告等人之被繼承人江添彩前因與被告壬○○、
    訴外人林月雲間有侵權行為損害賠償等事件涉訟，為依臺灣
    高等法院88年度重上字第265 號民事判決，供擔保新臺幣（
    下同）200 萬元以對被告壬○○與訴外人林月雲為假執行，
    乃於89年6月20日向原告借款200萬元，約定江添彩應於向法
    院提存所請求取回擔保金之次日返還所借貸之款項，如於90
    年6月1日尚無法向法院提存所取回擔保金時，則應於該日起
    給付以年息4.6％ 計算之利息（下稱系爭借貸契約），此借
    貸契約並在本院公證處公證。嗣江添彩與被告壬○○等之訴
    訟，於91年12月18日經最高法院判決壬○○全部敗訴確定，
    江添彩本得以全部勝訴判決確定為由向提存所取回擔保金，
    但江添彩遲未取回並於92年6 月28日死亡，其繼承人有被告
    癸○○、己○、壬○○、江澤民；而江澤民於97年4月5日死
    亡，其繼承人有配偶即被告江唐美昭、子女即被告丁○○、
    被告戊○○、被告子○○、被告庚○○；另江澤民原有子女
    江文瑛，但江文瑛在江澤民死亡前業已死亡，故關於江文瑛
    部分由其子女即被告乙○○、被告甲○○代位繼承。被告癸○○於97年10月28日檢附相關文件聲請取回擔保金，而其餘
    被告應就江添彩消費借貸債務負連帶清償之責，爰依系爭借
    貸契約、民法第478條、第479條、第1153條規定請求被告清
    償債務等語，並聲明：(一)被告應連帶給付原告200 萬元及自
    90年6月1日起至清償日止按年息4.6％ 計算之利息。(二)願供
    擔保請准宣告假執行。
二、被告方面：
  (一)被告癸○○則陳述以：同意原告主張之數額及內容等語（見
    本院卷第136頁）。
  (二)被告壬○○、己○、辛○○○、丁○○、戊○○、子○○、
    庚○○則均以：江添彩於系爭借貸契約簽立之時已年近90歲
    ，尤其江添彩晚年皆與被告癸○○同住，生活上一切大小事
    務皆由被告癸○○代為處理，其餘被告未曾且亦無從聞問，
    是系爭借貸契約是否確係江添彩基於自由意願下簽立之借貸
    契約？實有待進一步查證。退步言之，縱江添彩與原告間成
    立系爭借貸契約，然江添彩亦僅與原告成立借用第一商業銀
    行HA00000000及HA089934各100 萬元之可轉讓定期存單（下
    稱系爭定存單）之使用借貸關係，故原告主張被告應連帶返
    還200萬元，顯屬無據；且依系爭借貸契約第3項之約定，則
    原告之利息請求權原本自90年6月1日起即可行使，然原告卻
    從未為之，故自原告提起本件訴訟之時即98年3月27日止，
    原告自90年6月1日起至93年3 月26日止之利息請求權，業因
    原告5 年間不行使而消滅。又行使取回提存物之權利依法必
    須由繼承人全體共同為之，被告壬○○、己○、辛○○○、
    丁○○、戊○○、子○○、庚○○並未聲請取回提存物，是
    上開被告之返還期限尚未屆至，原告之主張為無理由。再者
    ，被告亦否認本院公證處第05147 號認證書之內容，該認證
    書不足以證明系爭定存單原屬於原告所有，亦無法證明原告
    對第一商業銀行有定存單上所示200 萬元存款之存在，更無
    法以此作為原告將其於第一商業銀行存款轉讓或交付予江添
    彩之憑證等語置辯，並聲明：1.原告之訴及假執行之聲請均
    駁回。2.如受不利判決，願供擔保請准宣告免為假執行。
  (三)被告乙○○、甲○○未於言詞辯論期日到場，亦未提出書狀
    作任何聲明或陳述。
三、查原告主張江添彩之繼承人有被告癸○○、己○、壬○○、
    江澤民；而江澤民於97年4月5日死亡，其繼承人有配偶即被
    告江唐美昭、子女即被告丁○○、被告戊○○、被告子○○
    、被告庚○○；另江澤民原有子女江文瑛，但江文瑛在江澤
    民死亡前業已死亡，故關於江文瑛部分由其子女即被告乙○○、被告甲○○代位繼承。被告癸○○已向臺灣士林地方法
    院聲請取回89年度存字第982號之提存物。及被告壬○○、
    被告己○、被告江唐美昭、被告丁○○、被告戊○○、被告
    子○○、被告庚○○未向法院聲請取回提存物等事實，業據
    原告提出繼承系統表、被告戶籍謄本、被告癸○○提存物取
    回聲請書（見本院卷第38頁至第51頁、第28頁至第31頁）附
    卷可稽，且為被告癸○○、壬○○、己○、辛○○○、丁○○、戊○○、子○○、庚○○所不爭執，而被告乙○○、甲○○則未於言詞辯論期日到場，亦未提出書狀作任何聲明或
    陳述，是堪認原告上開主張為真實。
四、原告主張其與被告之被繼承人江添彩間成立消費借貸契約，
    被告應依系爭借貸契約及繼承法律關係，返還消費借貸款項
    200萬元及自90年6月1日起至清償日止按年息4.6％計算之利
    息等語，則為被告壬○○、己○、辛○○○、丁○○、戊○○、子○○、庚○○所否認，並以前揭情詞置辯。是本件主
    要爭點厥為：(一)被告壬○○、己○、辛○○○、丁○○、戊○○、子○○、庚○○抗辯系爭借貸契約非江添彩基於自由
    意識所簽訂，是否可採？(二)系爭借貸契約究為消費借貸或使
    用借貸契約？原告依消費借貸法律關係所為本件請求有無理
    由？茲論述如下：
  (一)被告壬○○、己○、辛○○○、丁○○、戊○○、子○○、
    庚○○抗辯系爭借貸契約非江添彩基於自由意識所簽訂，是
    否可採？
    被告壬○○、己○、辛○○○、丁○○、戊○○、子○○、
    庚○○為上開抗辯，無非係以：江添彩於系爭借貸契約簽立
    之時已年近90歲，尤其江添彩晚年皆與被告癸○○同住，生
    活上一切大小事務皆由被告癸○○代為處理，其餘被告未曾
    且亦無從聞問等語，為其論據。惟查，系爭借貸契約係於89
    年6 月20日經本院公證處認證之事實，業據原告提出系爭借
    貸契約附卷足憑，且業經本院調閱本院89年度乙認字第0514
    7號認證全卷確認無誤；參以依當時之公證法第46條第1項之
    規定：「公證人認證私證書，應使當事人當面於證書籤名，
    或承認為其簽名，並於證書內記明其事由。復觀諸上開認證
    之系爭借貸契約上「江添彩」之簽名筆畫自然有力：佐以江
    添彩於89年6 月間之身心狀況，業據被告癸○○到庭陳述：
    「江添彩當時精神情況相當好，可以自己洗澡，曾經有一年
    的時間沒有就診紀錄，江添彩是因為心臟疾病才死亡。」等
    語（見本院卷第136頁反面）。輔以江添彩於89年6月19日，
    確依臺灣高等法院88年度重上字第265 號民事判決，提存第
    一銀行中和分行面額均為100萬元之可轉讓定存單2紙之事實
    ，亦據本院調取臺灣士林地方法院89年度存字第982號擔保
    提存卷查閱屬實。而被告壬○○、己○、辛○○○、丁○○
    、戊○○、子○○、庚○○就渠等抗辯江添彩非基於自由意
    識簽訂系爭借貸契約復未能舉證以實其說，是自應認被告所
    為此部分之抗辯並非可採。
  (二)系爭借貸契約究為消費借貸或使用借貸契約？原告依消費借
    貸法律關係所為本件請求有無理由？
    按稱使用借貸者，謂當事人一方以物交付他方，而約定他方
    於無償使用後返還其物之契約。而稱消費借貸者，謂當事人
    一方移轉金錢或其他代替物之所有權於他方，而約定他方以
    種類、品質、數量相同之物返還之契約。民法第464條、第4
    74條第1 項分別定有明文。是使用借貸本以物之用益為其客
    體，故貸與人不移轉標的物之所有權於借用人，借用人於無
    償使用之後應將原物返還貸與人。又解釋意思表示，應探求
    當事人之真意，不得拘泥於所用之詞句，民法第98條固定有
    明文。惟如契約之文字已明確表示當事人之真意，無需別事
    探求者，即不得捨契約文字而為曲解。經查，系爭借貸契約
    內容記載：「一、借用人江添彩向丑○○○女士借如附件第
    一商業銀行可轉讓定期存單HA089930及HA00000000各新台幣
    壹佰萬元二張，已收受無訛。二、所借之定期存單係供向法
    院辦理假執行之擔保金。返還期限訂於向法院提存所請求取
    回次日。三、所借之定期存單如逾民國九十年六月一日因尚
    無法向院提存所取回時，立據人（即江添彩）願依定期存單
    所載利率年息百分之4.600％支付利息。」（見本院卷第19
    頁），是依上開借貸契約之文義，原告與江添彩間應係就前
    開定期存單成立使用借貸契約；此參諸系爭借貸契約第3 項
    約定借用人逾期返還應給付之利息起算及利率即為定期存單
    到期日與利率（見本院卷第20頁、第21頁），益徵原告並無
    將上開定期存單所有權移轉予江添彩。從而，系爭借貸契約
    為原告借用上開定期存單予江添彩使用，並約定借用人應返
    還者亦為上開定期存單。故系爭借貸契約之性質應為使用借
    貸契約。是原告消費借貸契約法律關係請求被告連帶給付原
    告200萬元及自90年6月1日起至清償日止按年息4.6％計算之
    利息，自與法不合，不應准許。
五、末按訴訟標的對於共同訴訟之各人必須合一確定者，共同訴
    訟人中一人之行為有利益於共同訴訟人者，其效力及於全體
    ；不利益者，對於全體不生效力，民事訴訟法第56條第1 款
    定有明文。又自認乃當事人對於他造主張不利於己之事實，
    在訴訟上承認其為真實或積極而明確的表示「不爭執」之謂
    ，是以就訴訟標的必須合一確定之共同訴訟人中之一人，對
    於他造主張不利於己之事實為自認者，乃不利於共同訴訟人
    之行為，依上開規定，對於共同訴訟人全體應不生效力。查
    被告之被繼承人江添彩係於92年6 月28日死亡之事實，有江
    添彩戶籍謄本（見本卷第45頁）在卷可考，依斯時之民法第
    1153條第1 項之規定，繼承人對於被繼承人之債務，負連帶
    責任。而本件被告均為江添彩之繼承人，是訴訟標的對於共
    同訴訟之各被告自須合一確定，故被告癸○○雖同意原告主
    張之數額及內容（見本院卷第136 頁），然其所為上開自認
    乃不利於共同訴訟人之行為，依上開規定，其所為之自認應
    對於全體不生效力，併此敘明。
六、綜上所述，原告依消費借貸及繼承法律關係契約，請求被告
    連帶給付原告200萬元及自90年6月1日起至清償日止按年息4
    .6 ％計算之利息，為無理由，應予駁回。至於原告所為假
    執行之聲請，因訴之駁回而失所附麗，亦應駁回。
七、本件事證已臻明確，兩造其餘主張、陳述及所提之證據，經
    審酌後，認與判決結果不生影響，爰不一一論述，附此敘明
    。
八、據上論結，原告之訴為無理由，依民事訴訟法第385條第1項
    前段、第78條，判決如主文。
中    華    民    國    98    年    9     月    30    日
                  民事第三庭  審判長法  官  丁蓓蓓
                                    法  官  郭美杏
                                    法  官  周玉琦
以上正本係照原本作成。
如對本判決上訴，須於判決送達後20日內向本院提出上訴狀。
中    華    民    國    98    年    9     月    30    日
                                    書記官  劉英權


司法院資訊處製作；財團法人民間司法改革基金會備份。
